【裁判字號】    90,訴更,2
【裁判日期】    900629
【裁判案由】    偽造有價證券等
【裁判全文】
臺灣臺南地方法院刑事判決                              九十年度訴更字第二號
    公  訴  人  臺灣台南地方法院檢察署檢察官
    被      告  庚○○
    指定辯護人  乙○○
右列被告因偽造有價證券等案件，經檢察官提起公訴（八十七年度偵字第二一三一號
第七六七一號），本院於八十八年三月十六日以八十七年度訴字第八五六號判決有罪
確定，經最高法院檢察署檢察總長提起非常上訴，最高法院於九十年四月二十六日以
九十台非字第一三八號判決原判決撤銷，由本院依判決前之程序更為審判，本院判決
如左：
    主  文
庚○○無罪。
    理  由
一、本件公訴意旨略以：
    被告庚○○曾犯煙毒等罪，經臺灣臺南地方法院判處有期徒刑四年四月確定，前
    於緩刑期中，陳淑玲曾犯煙毒罪，經臺灣臺南地方法院判處有期徒刑二年六月確
    定，並於八十五年二月六日執行完畢，均不知悔改，復意圖為自己不法之所有，
    庚○○於八十四年十月底，在台南市○○路○段五一九巷五十號，竊取甲○○所
    有南市區漁會票號ＦＡ─五三五八五一至五三五八連號支票十張，將其中二張盜
    蓋其父己○○之印章於其上，為發票人，嗣庚○○因案被羈押，將該二紙支票置
    於台南市○○路○段一八一巷二十二號二樓住處；陳淑玲於八十六年十一月底至
    該址，於收拾房間時發現該二張支票，竟趁機竊取之，嗣意圖供行使之用，在該
    票據上簽發發票日期及票面金額新台幣二十一萬六千六百元，於偽造有價証券完
    成後，交由不知情之丙○○調借現款，許女則交由其妹許素珍提示遭銀行退票後
    ，始為警循線查獲。案經台南縣警察局移送偵辦，因認被告庚○○涉犯刑法第三
    百二十條第一項、第二百零一條第一項之罪嫌，所犯二罪之間，有方法結果之牽
    連關係，為牽連犯，請從一重處斷。
二、本件檢察官起訴之依據：
    訊據被告等，陳淑玲雖坦承有交付該張支票給丙○○，惟矢口否認有偽造該支票
    之犯行，庚○○則矢口否認有右揭犯罪事實，陳淑玲辯稱：該支票原即蓋有印章
    ，日期、金額均已填寫；庚○○辯稱：不知該張支票何來，不知為何蓋有我父親
    的印章，有朋友曾去過云云。惟查該等支票係台南市○○路○段一八一巷二十二
    號二樓庚○○租住處取得事實，業據同案被告陳淑玲指述綦詳；該支票上蓋有其
    父己○○之印章，有該等支票在卷可按，苟非其所為，他人焉知其父之名；況其
    住所台南市○○路○段五○七巷二十六號與失竊地點同段五一九巷五十號相距不
    遠，有相當之地緣關係；再觀支票上之筆跡，與當庭命被告陳淑玲所書寫之筆跡
    相符，難謂非其所偽造，有筆跡在卷足憑；又被竊之支票，係空白支票，已據甲○○陳述明確，且有票據掛失止付通知書、空白支票影本、支票及退票理由單等
    附卷足憑，被告空言否認，要不足採，其等犯嫌應堪認定。
三、但按，犯罪事實應依證據認定之，無證據不得推定其犯罪事實，此即證據裁判主
    義之宗旨；又不能證明被告犯罪者，即應諭知無罪之判決，刑事訴訟法第一百五
    十四條、第三百零一條第一項分別定有明文。就此，歷來最高法院於諸多判例中
    進一步加以闡釋，例如：
    （一）廿九年上字第三一０五號判例稱：「刑事訴訟法上所謂認定犯罪事實之證
          據，係指足以認定被告確有犯罪行為之積極證據而言，該項證據自須適合
          於被告犯罪事實之認定，始得採為斷罪資料」；
    （二）卅年上字第四八二號判例稱：「事實審法院對於證據之取捨，依法雖有自
          由判斷之權，然積極證據不足證明犯罪事實時，被告之抗辯或反證縱屬虛
          偽，仍不能以此資為積極證據應予採信之理由」；
    （三）卅年上字第八一六號判例稱：「認定不利於被告之事實，須依積極證據，
          苟積極證據不足為不利於被告事實之認定時，即應為有利於被告之認定，
          更不必有何有利之證據」；
    （四）四十年台上字第八六號判例稱：「事實之認定，應憑證據，如未能發現相
          當證據，或證據不足以證明，自不能以推測或擬制之方法，以為裁判基礎
          」。
    又按關於告訴人指訴之證據力，歷來實務之見解，例如：
    （一）最高法院五十二年台上字第一三００號判例稱：「告訴人之告訴，係以使
          被告受刑事訴追為目的，是其陳述是否與事實相符，仍應調查其他證據以
          資審認」；
    （二）同院卅二年上字第六五七號判例稱：「被害人所述被害情形如無瑕疵可指
          ，而就其他方面調查又與事實相符，則其供述未始不足據為判決之基礎」
          ；
    （三）同院六十一年台上字第三０九九號判例稱：「被害人之陳述如無瑕疵，且
          就其他方面調查又與事實相符，固足採為科刑之基礎，倘其陳述尚有瑕疵
          ，則在未究明前，遽採為論罪科刑之根據，即難認為適法」。
    綜合上開規定暨判例意旨可知，告訴人之指訴必須在無瑕疵，且復有其他積極適
    合之證據可證明其指訴與事實相符時始得採取；倘無積極適合之證據可證明犯罪
    事實時，即使被告無法提出有利之證據，或被告之辯解為虛偽者，仍應認定被告
    並無告訴人所指訴之犯罪事實。亦即，認定犯罪事實所憑之證據，必須適於為被
    告犯罪事實之證明者，始可做為論罪之依據。所謂之證據，係指合法之積極證據
    ，就犯罪事實能力具體之證明者而言。故被告否認犯罪事實所持之辯解縱使不能
    成立，如無積極證據足以證明其犯罪行為，自不能以推測或擬制之方法以為裁判
    之基礎。凡此，最高法院著有八十八年度台上六七三一號判決、八十八年度台上
    六七二五號判決、八十年度台上五一八號判決、七十九年度台上二五二八號判決
    及七十八年度台上一九八一號判決可供酌。
四、按於有疑獄之時，如於輕重之間疑而難決，必須有一決定之標準，此時有一極為
    重大之原則即「罪疑惟輕」。本於這一原則，必須重視不辜，所以如於罪的有無
    之間疑而難決時，必須有一決定之標準，即「與其殺不辜，寧失不經」。在英美
    法系，至十九世紀，英國之法官也強調在合理懷疑的法則之外，不可忽視無辜之
    重要。所謂「疑」者，即所謂「合理的懷疑」，亦即必須信其有罪至無合理之懷
    疑。換言之，所謂有合理之懷疑，係指在一切之證據經過全部之比較與考慮以後
    ，審理事實之人本於道義或良知，對於所訴之事實，不能信以為真。究竟有無合
    理之懷疑，是本諸一顆赤誠之心，對於全部證據為冷靜之觀察，發生理智之瞭解
    ，不受任何一造之影，沒有偏見，沒有恐懼。所謂懷疑，當然只是一種可以說
    出理由來的懷疑，而不是無故置疑。因此，所謂合理之懷疑，必須不是下列各種
    之懷疑：
      (一)任意妄想的懷疑 (fanciful doubt)。
      (二)過於敏感機巧的懷疑(ingenious doubt)。
      (三)僅憑臆測的懷疑(conjecture)。
      (四)吹毛求疵，強詞奪理的懷疑(captious doubt)
      (五)於證言無徵(unwarranted by the testimony)的懷疑。
      (六)故為被告解脫以逃避刑責(to escape conviction)的懷疑。
    如果屬於以上各種的懷疑，即非通常有理性的人所為合理的、公正誠實的懷疑。
    合理之懷疑，及於構成犯罪之一切要件，但並非就每一細節，每一特殊事實，均
    須證明至無合理懷疑之餘地。換言之，即須證明構成犯罪之一切要件，而排除每
    一合理無罪的假定。被告經審理事實的人因有合理的懷疑而審釋或判無罪，並非
    意指審理事實的人確信其未曾犯罪。所以審理事實的人，對於被告有罪、無罪俱
    有懷疑時，仍應對被告作有利之認定。於我國實務上，最高法院即著有判例頗值
    參酌，台上字第四九六八號判例謂：「訴訟上用以證明事實之證據，須於通常
    一般人均不致有所懷疑，而得確信其真實之程度，始得據以為有罪之認定，倘其
    證明未達此一程度，而有合理之懷疑存在，致無從為有罪之確信時，即應為無罪
    之判決」。
五、經本院詳查：
    被告庚○○對於犯罪事實自偵訊、本院前審理中、高等法院審理中及發回本院更
    審中均矢口否認有偷竊支票及偽造有價證券之行徑，辯稱：系爭支票並不是我偷
    拿的，不知為何蓋有我父親之印章，有朋友曾去過我的租屋處，且我不認識陳淑
    玲等語。又查，本案被害人甲○○於警訊中即稱，係於八十四年十月底，詳細日
    期不記得，在其台南市○○路住宅失竊，其於本院更審前之審理中仍同此指訴（
    第三一三五號警訊卷第五頁反面，更審前本院卷第二十八頁反面、第一七四頁）
    ，且其係於八十四年十月廿六日辦理掛失止付，有票據掛失止付通知書影本、台
    南市區漁會函附卷（第三一三五號警卷第十三頁、第一六五號警卷第五頁、更審
    前本院卷第一二一頁）。依此，本院前次判決認定被告庚○○於八十四年七、八
    月間，在被害人台南市○○路住宅，竊取系爭支票，顯與上開卷存證據不符，確
    有證據上理由矛盾之違法。又依本院更審前卷內之被告庚○○前案紀錄表所載（
    更審前本院卷第十頁），其因違反肅清煙毒條例等案件，應執行有期徒刑四年四
    月，而於八十四年八月十五日入監服刑，刑期起算日期自同月九日，出監日期為
    八十六年四月十五日，顯見被告庚○○不可能於被害人指訴之八十四年十月下旬
    竊取該空白支票。復查，被告庚○○雖坦承曾承租台南市○○路○段一八一巷二
    十二號二樓之租住處，但依卷內所附被告前科錄表及被告於八十七年二月三日警
    訊所供：我於八十六年十一月初（詳細日期記不清楚）搬進去住，約住了四、五
    天，便因為煙毒羈押於台南看守所至今（指八十七年二月三日）等語（見三一三
    五號警卷第一頁背面），可知被告庚○○於八十六年十一月中旬確係另案羈押在
    看守所。而同案被告陳淑玲係之後八十六年十一月底，隨證人丁○○至上址租屋
    處，嗣陳淑玲持以系爭支票向不知情之丙○○、戊○○調現遭警查獲，可見系爭
    支票被蓋用被告父親「己○○」之印章完成發票行為之時，及系爭支票被他人持
    用以調現之時，被告庚○○係羈押在看守所，又參諸尚無其他積極證據足以證明
    完成填載系爭支票上日期、金額者確係被告庚○○，則本件系爭支票是否為另被
    告陳淑玲竊取之後並加以偽填、盜蓋印章，乃極有可能之事，具有相當合理之懷
    疑。準此，要難僅以具有利害關係相對立衝突之被告陳淑玲其供述遽為被告庚○○不利之認定。
六、綜合右開所查事證，揆諸前揭關於證據裁判主義之說明，本件被害人甲○○之指
    控，另被告陳淑玲之供述，尚未達於積極適合並與所述相符之程度，自不得採為
    被告庚○○不利認定之基礎；復參諸前揭關於「罪疑惟輕」之說明，本件對於被
    告庚○○是否有罪既然仍存在合理之懷疑，致無從為有罪之確信，自應為被告庚○○無罪之諭知，爰判決如主文所示。
據上論斷，應依刑事訴訟法第三百零一條第一項，判決如主文。
本件經檢察官柯怡伶到庭執行職務。
中      華      民      國      九十      年      六    月    二十九    日
                              臺灣臺南地方法院刑事第一庭
                                    法  官   蘇義洲
右正本證明與原本無異。
如不服本判決，應於判決送達後十日內向本院提出上訴狀( 應附繕本 )。
                                    書記官   岑  玢
中      華      民      國      九十      年      六    月    二十九    日


司法院資訊處製作；財團法人民間司法改革基金會備份。
